ACORDAO-COMPLETO-2570804

ACÓRDÃO 932/2023 ATA 18/2023 - PLENÁRIO

VISTOS, relatados e discutidos os embargos de declaração opostos pelo Sr. Luiz Miguel Skrobot Júnior e pelo Conselho Regional de Química da 20ª Região contra o Acórdão 2712/2022-TCU-Plenário.
ACORDAM os ministros do Tribunal de Contas da União, reunidos em sessão do Plenário, diante das razões expostas pelo relator e com fundamento nos arts. 32, II, e 34 da Lei 8.443/1992 c/c o art. 287 do RI/TCU, em:
9.1. conhecer dos embargos de declaração opostos por Luiz Miguel Skrobot Júnior e pelo Conselho Regional de Química da 20ª Região, para, no mérito, negar-lhes provimento;
9.2. informar aos interessados que o inteiro teor da presente deliberação estará disponível para consulta no dia seguinte à sua oficialização, no endereço www.tcu.gov.br/acordaos.

Embargos de declaração contra acórdão que considerou procedente representação sobre supostas irregularidades praticadas por gestores de conselho de fiscalização profissional, rejeitou as razões de justificativa apresentadas pelo embargante e aplicou-lhe multa.

Conselho Regional de Química XX Região (MS).

3. Interessados/Responsáveis/Recorrentes:
3.1. Interessado: Conselho Federal de Química (33.839.275/0001-72).
3.2. Responsáveis: Evander Luiz Ferreira (XXX.194.718-XX); Luiz Miguel Skrobot Júnior (XXX.904.609-XX).
3.3. Recorrentes: Luiz Miguel Skrobot Júnior (XXX.904.609-XX); Conselho Regional de Química XX Região (MS) (09.558.631/0001-03).

13.1. Ministros presentes: Bruno Dantas (Presidente), Walton Alencar Rodrigues, Benjamin Zymler, Aroldo Cedraz, Jorge Oliveira e Jhonatan de Jesus.
13.2. Ministro-Substituto convocado: Marcos Bemquerer Costa.
13.3. Ministro-Substituto presente: Weder de Oliveira (Relator).

WEDER DE OLIVEIRA

Ministro-Substituto Weder de Oliveira.

Reproduzo o inteiro teor dos embargos de declaração opostos pelo Sr. Luiz Miguel Skrobot Júnior, por meio de seu representante legal, contra o Acórdão 2712/2022-TCU-Plenário, inserto à peça 233 dos presentes autos:
"LUIZ MIGUEL SKROBOT JUNIOR, qualificado nos autos da Representação em epígrafe, vem perante Vossa Excelência, por meio dos advogados que ao final subscrevem, interpor EMBARGOS DE DECLARAÇÃO em face do v. Acórdão peças nº 219/221, em virtude da obscuridade, omissões e contradições presentes no Acórdão que deu aplicou ao embargante a multa prevista no art. 58, II, da Lei 8.443/1992, no valor de R$ 15.000,00 (quinze mil reais) , fundando-se, para tanto, nas razões abaixo aduzidas:
1. Primeira obscuridade: Primeiramente, o r. Acórdão embargado deve ser considerado 'extra petita'. Não há na inicial da representação apresentada pelo Conselho Federal de Química qualquer requerimento referente a suposto descumprimento da Lei de Acesso à Informação (LAI) .
2. Assim, o Tribunal inovou o assunto, fora dos limites da lide e da defesa apresentada, indo além do pedido da exordial, ao analisar fatos que sequer foram discutidos nos autos da Representação.
3. O Conselho representante requereu 'o afastamento imediato de LUIZ MIGUEL SICROBOT JUNIOR das funções de presidente do Conselho Regional de Química da 20' Região - CRQ-XX/MS, e, no mérito, o ressarcimento dos valores decorrentes da contratação irregular de escritório advocatício e da continuidade dos atos ensejadores da malversação da verba pública', não se referindo, em momento algum, à LAI.
4. Evidente que se nem mesmo o CFQ, entidade que, em tese, ficou sem receber 'informação produzida ou custodiada pelo CRQ' requereu condenação por esse motivo, não há que o TCU debruçar-se sobre o assunto.
5. Ressalta-se que o julgamento extra petita deve ser reconhecido no presente feito pelo fato de que a condenação se deu pela suposta ausência de envio de informação ao representante, sendo que o representante não solicita tais informações em sua exordial e não alega que não as recebeu!
6. Dessa forma, o Plenário deve reconhecer o julgamento extra petita, julgando improcedente a representação, uma vez que os pontos trazidos na inicial (concurso público e contratação dos advogados) foram devidamente esclarecidos pelo embargante.
7. Primeira omissão: Outrossim, o r. Acórdão não analisou a alegação apresentada pelo representado de ilegitimidade do representante, Conselho Federal de Química, que não possui legitimidade para representar ao Tribunal de Contas da União, nos moldes do artigo 237 do Regimento Interno do TCU, como se observa:
Art. 237. Têm legitimidade para representar ao Tribunal de Contas da União:
I - o Ministério Público da União, nos termos do art. 6º, inciso XVIII, alínea c, da Lei Complementar nº 75/93;
II - os órgãos de controle interno, em cumprimento ao § 1º do art. 74 da Constituição Federal;
III - os senadores da República, deputados federais, estaduais e distritais, juízes, servidores públicos e outras autoridades que comuniquem a ocorrência de irregularidades de que tenham conhecimento em virtude do cargo que ocupem;
IV - os tribunais de contas dos estados, do Distrito Federal e dos municípios, as câmaras municipais e os ministérios públicos estaduais;
V - as equipes de inspeção ou de auditoria, nos termos do art. 246;
VI - as unidades técnicas do Tribunal; e
VII - outros órgãos, entidades ou pessoas que detenham essa prerrogativa por força de lei específica.
8. Percebe-se, portanto, que o Conselho Representante não está no rol taxativo da legitimidade para representar ao TCU, de modo que a Representação sequer poderia ter sido conhecida diante da nulidade absoluta presente.
9. A matéria precisa ser enfrentada, rejeitando-se a representação.
10. Segunda omissão: Ainda, o Acórdão deixa de analisar a motivação política que ocasionou a representação e resultou na acusação de que o Conselho Regional teria deixado de fornecer informações à autarquia federal. Inclusive, tal briga política levou à intervenção no CRQ/XX-MS, decidida em 18.10.2018, pelo Plenário CFQ, com o afastamento do Presidente da época, sua Diretoria e demais Conselheiros Regionais, até o suposto saneamento das irregularidades.
11.  Com a decisão de intervenção do CFQ, o então Presidente do CRQ/XX-MS, Evander Luiz Ferreira, renunciou à Presidência, assumindo a função, interinamente, Luiz Mário Ferreira, até então Vice- Presidente do CRQ/XX-MS. Renúncia, essa, que trouxe um pouco de paz na guerra travada, levando o CFQ a elaborar a Portaria CFQ 43/2018, que permitiu a 'gestão compartilhada' do CRQ/XX-MS entre a Diretoria do Conselho Regional e a Comissão Interventora do CFQ.
12. O Presidente Interino, sabendo inexistir irregularidades no CRQ/XX-MS, franqueou aos membros das Comissões do CFQ amplo e irrestrito acesso a sistemas, prédio, salas, arquivos, tokens bancários, computadores e tudo que fosse necessário, sendo que irregularidade alguma foi detectada, tanto que nada foi trazido aos autos além de insinuações.
13. A intervenção persistiu até 01.02.2019, quando, por decisão judicial, extinguiu-se a prorrogação por tempo indeterminado da intervenção a que estava submetido o CRQ/XX-MS. A derrubada da intervenção precisou ser feita através de ação judicial, proposta pelo CRQ/XX- MS. Percebe-se, portanto, que a Comissão Interventora do CFQ permaneceu atuando na Gestão do CRQ/XX-MS de 22.10.2018 até 01.02.2019, ou seja, por mais de três meses, com ampla, geral e irrestrita autonomia e com acesso pleno a todas as informações do CRQ/XX-MS, sem que nada tenha encontrado de irregular.
14.  O embargante assumiu a Presidência do CRQ/XX-MS em 15.02.2019, logo após o fim da desastrosa intervenção do CFQ, cessada por força de decisão judicial, tamanho o seu absurdo. Ressalta-se que a presente representação fora protocolada em 09.03.2020, um ano após o início do mandato do embargante.
15.  Ora, Exa., como afirmar que houve descumprimento com os deveres de prestar contas e de transparência, por parte do embargante, sendo que até fevereiro de 2019, a Comissão Interventora do CFQ era quem atuava no CRQ, e logo após um ano a presente representação já fora protocolada?
16.  Ressalta-se que nesse interim, o embargante tomou as seguintes medidas, comprovadas em sua manifestação inicial, e ignoradas no Acordão embargado, a saber:
a) Publicação de Portaria adequando o valor do pagamento de diárias e jetons no âmbito do CRQ/XX-MS ao disposto no DECRETO FEDERAL 5.992, de 19 de dezembro de 2006, como orienta o estudo do Tribunal de Contas da União - TCU;
b) Propôs a Ação Civil Pública nº 1020410-18.2019.4.01.3400, distribuída em 26.07. 2019, em face do CFQ e de seu Presidente JOSÉ DE RIBAMAR OLIVEIRA FILHO, que tramita perante a 14ª Vara Federal Cível da SJDF, em razão dos pagamentos irregulares de jetons e diárias em desconformidade com a Lei, transmutando o caráter honorífico do cargo dos Conselheiros Federais e do próprio Presidente em cargos bem remunerados, por via disfarçada. Referida ação já foi julgada pelo Juiz de Primeiro Grau e os réus foram condenados;
c) Propôs a Ação Declaratória de Nulidade da Resolução Normativa CFQ nº 272/2018, autos nº 5006026-82.2019.4.03.6000, em trâmite na 1º Vara Federal de Campo Grande/MS;
 d) Formulou representação junto ao MINSTÉRIO PÚBLICO FEDERAL em Brasília, autuado sob o nº 1.16.000.001732/2019-10, indicando as seguintes irregularidades perpetradas pelos membros do CFQ:
d.1. Contratação de pessoal sem concurso público para cargos em comissão e concessão de gratificação de função com ausência de publicidade na imprensa oficial, em afronta à Lei nº 4.965, de 5 de maio de 1966;
d.2. Edital de processo seletivo simplificado publicado no diário oficial da união de 16/04/2019/Edição 73/Seção 3/ Página 137;
d.3. Contratação de bens e serviços com ausência de interesse público
d.4. VIOLAÇÃO AO PRINCÍPIO DA INDISPONIBILIDADE DO INTERESSE PÚBLICO E DA MOTIVAÇÃO DOS ATOS ADMINISTRATIVOS
i. Contrato de Locação de Imóvel Comercial;
ii. Despesa com reforma da sede do CFQ;
iii. Despesas com aquisição de móveis;
iv. Despesas com Publicidade;
v. Despesas com a contração direta de escritório de advocacia.
e) Propositura da Ação Civil Pública nº 5007380-45.2019.4.03.6000, distribuída em 03.09.2019, contra o Ex-presidente do CRQ/XX-MS, EVANDER LUIZ FERREIRA, que tramita perante a 4ª Vara Federal de Campo Grande/MS, em razão do recebimento de diárias e verba de representação em desconformidade com o acórdão do TCU, transmutando o caráter honorífico do cargo.
17. Dessa forma, resta claro que se houve atraso no envio de quaisquer informações durante o primeiro ano do mandato do embargante, esse se deu em virtude da disputa política e jurídica entre as partes.
18. Todavia, o Conselho Regional de Química jamais deixou de cumprir suas funções perante o Tribunal de Contas, sempre de acordo com a Legislação pátria, não havendo que se falar em descumprimento da Lei de Acesso à Informação.
19. Todos esses assuntos não foram abordados no Acórdão e não foram considerados para a prolação da decisão. O enfrentamento dessas matérias, certamente, levará à improcedência da representação.
20. Primeira contradição: Ainda, por mais que o r. Acórdão afirme que 'segundo consignado na instrução, reiteradamente, deixaram de encaminhar resposta ou se recusaram a fornecer informações à autarquia federal', o que se vê na verdade é que o próprio representante, Conselho Federal de Química, informou em 23.06.2021 que 'após diversas reuniões chegou a um consenso com o CRQ XX, através do qual obteve a documentação necessária para a análise do CFQ, de forma que não existe mais qualquer necessidade de afastamento do Presidente do CRQ XX, pelo que o Conselho Federal de Química desiste do pedido de afastamento do mesmo e demais análises por parte do TCU'
21.  Inequívoco que se o próprio representante afirma que obteve a documentação necessária, impossível de se falar que o embargante deixou de cumprir com os deveres de prestar contas e de transparência.
22.  O embargante sempre atuou conforme determina a LAI, apresentando os documentos necessários e sempre prestando contas ao Tribunal de Contas. Assim como apresentou ao CFQ toda a documentação solicitada, informação, essa, confirmada pelo próprio CFQ em sua manifestação de 23.06.2021.
23. Incorre em contradição o acórdão, portanto, ao afirmar que as contas e informações não foram prestadas sem analisar essas alegações e documentos trazidos aos autos. Flagrante a contradição, portanto.
24. Segunda contradição: Quando da rejeição das justificativas apresentadas pelo embargante no que tange ao sítio oficial do CRQ, o r. Acórdão utiliza-se exclusivamente da pç. 200, que menciona consulta do instrutor deste processo ao sítio. Ocorre que dos onze apontamentos trazidos pelo instrutor, a maioria não deve prosperar, como se vê:
a) receitas orçamentárias: a informação não é 'primária', mas resultado de agregação de lançamentos, pouco útil ao controle (Lei 12.527/2011, (pç. 200, p. 4) ;
Informação 'pouco útil ao controle', mas presente no site
b) despesas: único avanço identificado: publicação da relação de pagamentos referentes aos Exercícios/2015-2021 (pç. 197) ;
Documentação anterior foi perdida devido a chuvas torrenciais que causaram o rompimento do sistema de drenagem do imóvel que abriga o CRQ em 17.01.2019, anterior ao mandato do embargante, portanto
c) quadro-de-pessoal: indisponíveis as informações referentes aos Exercícios/2012-2019 (pç. 200, p. 6-11) ;
Documentação anterior foi perdida devido a chuvas torrenciais que causaram o rompimento do sistema de drenagem do imóvel que abriga o CRQ em 17.01.2019, anterior ao mandato do embargante, portanto
d) planos, ações e projetos: informações inexistentes para qualquer exercício (pç. 200, p.13-18, 75-81) .
e) licitações e contratos: informações inexistentes para qualquer exercício: não há um único contrato ou licitação publicados (pç. 200, p. 20-33) ;
f) balanços contábeis: ausentes para os Exercícios/2012-2019 (posteriores à LAI) ; quanto aos Exercícios/2020-2021, os documentos apresentados são meros anexos sintéticos, insuficientes para o controle, além de um documento erradamente publicado (pç. 200, p. 34-51) ;
Documentação anterior foi perdida devido a chuvas torrenciais que causaram o rompimento do sistema de drenagem do imóvel que abriga o CRQ em 17.01.2019, anterior ao mandato do embargante, portanto
g) relatórios de prestação de contas: na seção referente ao Exercício/2020 são apresentados os Relatórios de Gestão/2014-2019 (pç. 200, p. 47) ;
h) transferências entre entidades: ausentes as informações referentes aos Exercícios/2012-2019 e 2021, embora se conheça que, ao menos, ocorrem transferências entre o CRQ/XX-MS e o CFQ (pç. 200, p. 52-60) ;
Documentação anterior foi perdida devido a chuvas torrenciais que causaram o rompimento do sistema de drenagem do imóvel que abriga o CRQ em 17.01.2019, anterior ao mandato do embargante, portanto
i) patrimônio (bens móveis) : ausentes as informações referentes aos Exercícios/2012-2019 (pç. 200, p. 61-67) ;
Documentação anterior foi perdida devido a chuvas torrenciais que causaram o rompimento do sistema de drenagem do imóvel que abriga o CRQ em 17.01.2019, anterior ao mandato do embargante, portanto
j) atos e publicações (portarias, atas, regulamentos, etc.) : inexiste uma única publicação referente aos Exercícios/2012-2021 (pç. 200, p. 68-74) ; e
k) nominata de dirigentes: ausentes as informações referentes a mandatos anteriores ao atual; ausentes as informações referentes a datas e instrumentos de posse (pç. 200, p. 82-88) .
25. Percebe-se, dessa forma, que, contrariando o que fora aludido no Acórdão embargado, a maior parte das informações está presente no sítio do Conselho Regional de Química.
26. E mais, desde que assumiu a Presidência, o embargante vem atualizando e corrigindo todos os problemas do sítio eletrônico. Inclusive, contratou a empresa RCM Informática para cumprir integralmente o que determina a Lei de Acesso à Informação.
27. Assim sendo, o embargante não deve e não pode ser responsabilizado por falhas anteriores à sua Posse.
28. A contradição precisa ser sanada, reconhecendo-se que a atuação do embargante é regular, de forma que não poderia ter sido penalizado com a multa aplicada, sobretudo porque todas as contas foram prestadas para o TCU e o site do conselho apresenta todas as informações necessárias e que se alega não existir.
29. Terceira contradição: Igualmente incorre o acórdão em contradição quando determina a remessa de cópia para a CGU, que sequer tem competência para apreciar material dos Conselhos e não pode atuar em assuntos do mesmo. Essa decisão viola flagrantemente o regime jurídico dos Conselhos e precisa ser corrigida.
30. Diante do exposto, requer o embargante sejam os presentes embargos de declaração recebidos, conhecidos e providos, para que a obscuridade, as omissões e as contradições apontadas sejam sanadas, reformando-se o v. Acórdão embargado. Subsidiariamente, requer que as alegações acima sejam consideradas para que seja corrigido o valor da multa aplicada" (grifado no original) .
2.	O Conselho Regional de Química da 20ª Região (CRQ-XX) também opôs embargos de declaração contra o Acórdão 2712/2022-TCU-Plenário, nos termos a seguir reproduzidos[footnoteRef:2]: [2:  Peça 236.] 
"CONSELHO REGIONAL DE QUÍMICA DA 20ª REGIÃO - (CRQ-XX) , pessoa jurídica de direito público, Autarquia criada pela Lei nº 2.800/1956 c/c jurisdição de acordo com a Resolução Normativa nº 211 2008, inscrita no MF/CNPJ sob o n.º 09.558.631/0001-03, com sede na Rua Santa Tereza nº 59, Vila Rosa Pires, em Campo Grande/MS, neste ato representado por seu Presidente, LUIZ MARIO FERREIRA, já qualificado, vem à presença de Vossa Excelência, por meio da Procuradoria Jurídica Autárquica, nomeada pela Portaria CRQ-XX nº 75, de 30 de julho de 2018 (D.O.U de 31/07/2018) , interpor EMBARGOS DE DECLARAÇÃO em face do r. Acórdão peças nº 219/221, em virtude da obscuridade, omissões e contradições presentes no Acórdão, fundando-se, para tanto, nas razões abaixo aduzidas:
1. Da obscuridade: Primeiramente, o r. Acórdão embargado deve ser considerado 'extra petita'. Não há na inicial da representação apresentada pelo Conselho Federal de Química qualquer requerimento referente a suposto descumprimento da Lei de Acesso à Informação (LAI) .
2. Desta forma, o Tribunal inovou o assunto, fora dos limites da lide e da defesa apresentada, indo além do pedido da exordial, ao analisar os fatos que sequer foram discutidos nos autos da 'Representação' violando os dispositivos dos arts. 141 e 492 do LEI Nº 13.105, DE 16 DE MARÇO DE 2015.
3. O CFQ ora 'representante' requereu 'o afastamento liminar de LUIZ MIGUEL SICROBOT JUNIOR das funções de presidente do Conselho Regional de Química da 20ª Região - CRQ-XX/MS, e, no mérito, o ressarcimento dos valores decorrentes da contratação irregular de escritório advocatício e da continuidade dos atos ensejadores da malversação da verba pública', não se referindo, em momento algum, à LAI.
4. Há flagrante contradição na representação, (processo administrativo) instaurado junto a esse egrégio Tribunal, uma vez que existem vícios que a fulminam desde seu nascedouro, por violações as vedações expressas em texto de Lei, sendo uma dessas a LEI Nº 9.784, DE 29 DE JANEIRO DE 1999, que regula o processo administrativo no âmbito da Administração Pública Federal. Pedimos vênia para transcrever um trecho para melhor compreensão:
CAPÍTULO VII
DOS IMPEDIMENTOS E DA SUSPEIÇÃO
Art. 18. É impedido de atuar em processo administrativo o servidor ou autoridade que:
I - tenha interesse direto ou indireto na matéria;
II - tenha participado ou venha a participar como perito, testemunha ou representante, ou se tais situações ocorrem quanto ao cônjuge, companheiro ou parente e afins até o terceiro grau;
III - esteja litigando judicial ou administrativamente com o interessado ou respectivo cônjuge ou companheiro.
4. Nesse passo, como já exaustivamente demonstrado nos presentes autos o Presidente do CFQ vinha travando várias disputas judiciais com o embargante, sendo patente o seu interesse no afastamento liminar do Sr. Luiz Miguel Skrobot Junior por esta corte de contas. Em acertada decisão vossa excelência indeferiu o pedido liminar de afastamento.
4.1 Evidente que se nem mesmo o CFQ ora 'representante', entidade que, em tese, ficou sem receber 'informação produzida ou custodiada pelo CRQ-20ª Região' requereu condenação por esse motivo, não há porque o TCU se debruçar sobre o assunto.
5. Ressalta-se que o julgamento extra petita deve ser reconhecido no presente feito pelo fato de que a condenação se deu pela suposta ausência de envio de informação ao representante, sendo que o representante não solicita tais informações em sua exordial e não alega que não as recebeu!
 
6. Dessa forma, o que se requer desse egrégio Plenário é o reconhecimento do julgamento extra petita, para julgar improcedente a representação, uma vez que os pontos trazidos na inicial (concurso público e contratação dos advogados) foram devidamente esclarecidos pelo embargante, e frise-se, não havendo nenhuma irregularidade, como tenta induzir a esse egrégio Tribunal o representante.
7. Primeira omissão: Outrossim, o r. Acórdão não analisou a alegação apresentada pelo embargante da gravíssima falha da unidade técnica que acabou por induzir a erro Vossas Excelências ao gravíssimo erro quanto a ilegitimidade do 'representante', Conselho Federal de Química - CFQ. Explico.
8. Pedimos vênia para transcrever abaixo trecho do Regimento Interno desse Tribunal:
Art. 237. Têm legitimidade para representar ao Tribunal de Contas da União:
I - o Ministério Público da União, nos termos do art. 6º, inciso XVIII, alínea c, da Lei Complementar nº 75/93;
II - os órgãos de controle interno, em cumprimento ao § 1º do art. 74 da Constituição Federal;
III - os senadores da República, deputados federais, estaduais e distritais, juízes, servidores públicos e outras autoridades que comuniquem a ocorrência de irregularidades de que tenham conhecimento em virtude do cargo que ocupem;
IV - os tribunais de contas dos estados, do Distrito Federal e dos municípios, as câmaras municipais e os ministérios públicos estaduais;
V - as equipes de inspeção ou de auditoria, nos termos do art. 246;
VI - as unidades técnicas do Tribunal; e
VII - outros órgãos, entidades ou pessoas que detenham essa prerrogativa por força de lei específica.
9. Como se vê, apenas entidades que detenham essa prerrogativa por força de lei específica, o que não é o caso do CFQ ora 'Representante'. É certo, que o CFQ não está no rol taxativo da legitimidade para representar junto ao TCU, fato que poderia ter sido sanado se tivesse realizado nos moldes do mesmo Regimento Interno uma denuncia conforme preconiza o art. 234. O fato é que a Representação diante da patente e flagrante violação normativa carece de nulidade insanável e deve ser anulada.
10. Por isso, nos socorremos mais uma vez ao texto da Lei Federal 9.874/99, que preconiza:
Art. 53. A Administração deve anular seus próprios atos, quando eivados de vício de legalidade, e pode revogá-los por motivo de conveniência ou oportunidade, respeitados os direitos adquiridos.
11. E também da Súmula nº 473, o Supremo Tribunal Federal que assim dispões:
A administração pode anular seus próprios atos, quando eivados de vícios que os tornem ilegais, porque deles não se original direitos; ou revogá-los, por motivo de conveniência ou oportunidade, respeitados os direitos adquiridos, e ressalvada, em todos os casos, a apreciação judicial'. Assim, é poder-dever da Administração rever o ato administrativo ilegal, de modo a adequá-lo aos preceitos legais.
12. Para colocar uma pá de cal sobre esse assunto, abaixo pedimos vênia para transcrever as atribuições do CFQ ora 'representante' constante na Lei nº 2.800/56, vejamos:
Art. 8º São atribuições do Conselho Federal de Química:
a) organizar o seu regimento interno;
b) aprovar os regimentos internos organizados pelos Conselhos Regionais, modificando o que se tornar necessário, a fim de manter a unidade de ação;
c) tomar conhecimento de quaisquer dúvidas suscitadas pelos Conselhos Regionais de Química e dirimi-las;
d) julgar em última instância os recursos das deliberações dos Conselhos Regionais de Química;
e) publicar o relatório anual dos seus trabalhos e, periòdicamente, a relação de todos os profissionais registrados;
f) expedir as resoluções que se tornem necessárias para a fiel interpretação e execução da presente lei;
g) propor ao Govêrno Federal as modificações que se tornarem convenientes para melhorar a regulamentação do exercício da profissão de químico;
h) deliberar sôbre questões oriundas de exercício de atividades afins às do químico;
i) deliberar sôbre as questões do exercício, por profissionais liberais, de atividades correlacionadas com a química, que, à data desta lei, vinham exercendo;
j) deliberar sôbre as questões oriundas do exercício das atividades de técnico de laboratório;
l) convocar e realizar, periòdicamente, congressos de conselheiros federais e regionais para estudar, debater e orientar assuntos referentes à profissão.
Art 9º O Conselho Federal de Química só deliberará com a presença mínima da metade mais um de seus membros.
Parágrafo único. As resoluções a que se refere a alínea f do art. 3º só serão válidas quando aprovadas pela maioria dos membros do Conselho Federal de Química.
Art 10. Ao presidente do Conselho Federal de Química compete, além da direção do Conselho, a suspensão de decisão que o mesmo tome e lhe pareça inconveniente.
Parágrafo único. O ato da suspensão vigorará até novo julgamento do caso, para o qual o presidente convocará segunda reunião, no prazo de 30 dias, contados do seu ato; se, no segundo julgamento, o Conselho mantiver, por dois terços de seus membros, a decisão suspensa, esta entrará em vigor imediatamente.
13. A afirmação de tentativa de indução a erro de Vossas Excelências, se comprova quando do relacionamento de vários processos administrativos e judiciais no processo, mas sequer são explicados na proposta de encaminhamento, a exemplo os autos nº 5004667-55.2019.4.03.0000, do AGRAVO DE INSTRUMENTO, de Relatoria da Desembargadora Federal DIVA MALERBI do TRF 3 Região:
Agravante: CONSELHO FEDERAL DE QUIMICA
Agravado: CONSELHO REGIONAL DE QUIMICA DA 20ª REGIÃO
'... Da leitura de tais dispositivos, noto que os artigos que fundamentam a Resolução Normativa CFQ n. 119/90 consubstanciam normas abertas, que possibilitam ampla interpretação, ante a ausência de densidade normativa, o que sugere cautela, em termos de servirem de embasamento legal para ato infralegal (resolução) que estabelece medida tão grave como a intervenção em conselho regional. Assim, em cognição sumária, considero que a referida Resolução Normativa carece de embasamento legal, uma vez que não há, na Lei que a fundamenta, expressa previsão de procedimento de intervenção.
...Anoto, ainda, que o instituto da intervenção, pela sua natureza, é medida de exceção, a ser adotada em casos gravíssimos, previsão legal expressa e conforme requisitos ali estabelecidos.
14. Assim, com fundamento na decisão da Desembargadora Federal, temos que qualquer ato praticado com fundamento em textos de Resolução do CFQ ora 'representante', neste caso em específico, o que amparou o ato da tentativa de intervenção, deve ser anulado a fim de se evitar ainda maiores prejuízos.
15. Assim, latente e inquestionável a ilegalidade quanto a Representatividade constante no Regimento Interno desse egrégio TCU pelo CFQ, ora 'representante', roga-se para que seja anulada com os fundamentos já expostos anteriormente. E nessa mesma linha de entendimento pedimos vênia parta citar a professora MARIA SYLVIA DI PIETRO3, que sustenta que:
Anulação que alguns preferem chamar de invalidação é o conjunto desfazimento doa to administrativo por razões de ilegalidade.
16. Noutro giro, em leitura ao Processo TC nº 007.536/2014-3, especificamente as letras 'c' e 'd' do item 5, em julgado desse egrégio Tribunal temos um trecho qual acreditamos ilustrar o dia a dia nos Conselhos de Fiscalização Profissional, transcrevemos abaixo:
c) os valores das diárias, jetons e auxílio de representação pagos no âmbito do Sistema CFQ/CRQ apresentam-se em patamares bem superiores aos praticados por entidades congêneres, a saber, R$ 825,00 (diárias) e R$ 600,00 (jetons e auxílio de representação) ;
d) a normatização vigente no Sistema CFQ/CRQ contém falhas, como a ausência de previsão do caráter eventual ou transitório do deslocamento, ausência de vedação quanto ao pagamento em municípios limítrofes ou pertencentes à mesma região metropolitana, ausência de estipulação de níveis diferenciados de diárias (...) 
Entende-se claramente que as Resoluções Normativas editadas pelo CFQ ora 'Representante', carecem de embasamento legal.
17. Segunda omissão: Ainda, o Acórdão deixa de analisar a motivação política que ocasionou a representação e resultou na acusação de que o Conselho Regional de Química - 20ª Região teria deixado de fornecer informações à autarquia federal. Inclusive, tal desavença política levou à tentativa de intervenção no CRQ/XX-MS.
18. Antes mesmo de tomar conhecimento da arbitrária decisão de intervenção do CFQ ora 'representante', o então Presidente do CRQ/XX-MS a época, EVANDER LUIZ FERREIRA, renunciou à Presidência, assumindo a função na forma regimental, LUIZ MÁRIO FERREIRA, Vice- Presidente do CRQ/XX-MS.
19. O Presidente em exercício, LUIZ MARIO FERREIRA, sabendo inexistir irregularidades, propôs aos membros da Comissão de Intervenção do CFQ ora 'representante', plano de Gestão Compartilhada, por eles aceito, com duração de 90 (noventa) dias, as partes estabeleceram regras, inclusive com proposta de abertura de sindicância e processo administrativo disciplinar, caso encontrado qualquer irregularidade. Regras aceitas. Decorrido o prazo supramencionado, nenhum processo foi instaurado diante da ausência de irregularidades. É de suma importância destacar que os membros da Comissão de Intervenção do CFQ ora 'representante', durante 90 (noventa) dias se deslocaram de seus Estados, e de forma presencial na sede deste Conselho em Campo Grande/MS, com jornadas diárias, tiveram acesso irrestrito ao prédios, salas, todas as informações, sistemas computacionais, documentos, arquivos, tokens bancários, computadores e tudo que fosse necessário, sendo que irregularidade alguma foi detectada, tanto que nada foi trazido aos autos além de insinuações.
20. Decorrido os 90 dias, os membros do CRQ-XX foram surpreendidos com uma Portaria do Presidente do CFQ ora 'representante', que tentou novamente intervenção de maneira unilateral pelo agora prazo indeterminado, com afastamento peremptório de todos os membros do Plenário do Conselho de Mato Grosso do Sul. Tal decisão foi combatida através de medida judicial face sua arbitrariedade. Com decisões favoráveis tanto em primeiro como em segundo grau aos membros do Plenário do Conselho em Mato Grosso do Sul. Processo relacionado no documento.
21. Ora, Exa., como afirmar que houve descumprimento com os deveres de prestar contas e de transparência, por parte do embargante, sendo que até fevereiro de 2019, a Comissão Interventora do CFQ em conjunto com os membros do CRQ-MS, atuava de forma compartilhada todas as informações do Conselho.
22. Ressalta-se que nesse interim, o embargante tomou as seguintes medidas, comprovadas em sua manifestação inicial, e ignoradas no Acordão embargado, a saber:
a) Publicação de Portaria adequando o valor do pagamento de diárias e jetons no âmbito do CRQ/XX-MS ao disposto no DECRETO FEDERAL 5.992, de 19 de dezembro de 2006, como orienta o estudo do Tribunal de Contas da União - TCU;
b) Propôs a Ação Civil Pública nº 1020410-18.2019.4.01.3400, distribuída em 26.07. 2019, em face do CFQ e de seu Presidente JOSÉ DE RIBAMAR OLIVEIRA FILHO, ora 'Representante' que tramitou perante a 14ª Vara Federal Cível da SJDF, em razão dos pagamentos irregulares de jetons e diárias em desconformidade com a Lei, transmutando o caráter honorífico do cargo dos Conselheiros Federais e do próprio Presidente em cargos bem remunerados, por via disfarçada. Referida ação já foi julgada pelo Juiz de Primeiro Grau na data de 03/02/2020, culminando na condenação dos réus a devolução dos valores, fato este que motivou a representação perante este Tribunal de Contas;
c) Propôs a Ação Declaratória de Nulidade da Resolução Normativa CFQ nº 272/2018, autos nº 5006026-82.2019.4.03.6000, em trâmite na 1º Vara Federal de Campo Grande/MS;
d) Formulou representação junto ao MINSTÉRIO PÚBLICO FEDERAL em Brasília, autuado sob o nº 1.16.000.001732/2019-10, indicando as seguintes irregularidades perpetradas pelos membros do CFQ:
d.1. Contratação de pessoal sem concurso público para cargos em comissão e concessão de gratificação de função com ausência de publicidade na imprensa oficial, em afronta à Lei nº 4.965, de 5 de maio de 1966;
d.2. Edital de processo seletivo simplificado publicado no diário oficial da união de 16/04/2019/Edição 73/Seção 3/ Página 137;
d.3. Contratação de bens e serviços com ausência de interesse público
d.4. VIOLAÇÃO AO PRINCÍPIO DA INDISPONIBILIDADE DO INTERESSE PÚBLICO E DA MOTIVAÇÃO DOS ATOS ADMINISTRATIVOS
i. Contrato de Locação de Imóvel Comercial;
ii. Despesa com reforma da sede do CFQ;
iii. Despesas com aquisição de móveis;
iv. Despesas com Publicidade;
v. Despesas com a contração direta de escritório de advocacia.
e) Propositura da Ação Civil Pública nº 5007380-45.2019.4.03.6000, distribuída em 03.09.2019, contra o Ex-presidente do CRQ/XX-MS, EVANDER LUIZ FERREIRA, que tramita perante a 4ª Vara Federal de Campo Grande/MS, em razão do recebimento de diárias e verba de representação em desconformidade com o acórdão do TCU, transmutando o caráter honorífico do cargo.
23. Dessa forma, resta claro que se houve atraso no envio de quaisquer informações durante o primeiro ano do mandato do embargante, esse se deu em virtude da disputa política e jurídica entre as partes.
 24. Todavia, o Conselho Regional de Química jamais deixou de cumprir suas funções perante o Tribunal de Contas, sempre de acordo com a Legislação pátria, não havendo que se falar em descumprimento da Lei de Acesso à Informação.
25. Todos esses assuntos não foram abordados no Acórdão e não foram considerados para a prolação da decisão. O enfrentamento dessas matérias, certamente, levará à improcedência da representação.
26. Primeira contradição: Ainda, por mais que o r. Acórdão afirme que 'segundo consignado na instrução, reiteradamente, deixaram de encaminhar resposta ou se recusaram a fornecer informações à autarquia federal', o que se vê na verdade é que o próprio representante, Conselho Federal de Química, informou em 23.06.2021 que 'após diversas reuniões chegou a um consenso com o CRQ XX, através do qual obteve a documentação necessária para a análise do CFQ, de forma que não existe mais qualquer necessidade de afastamento do Presidente do CRQ XX, pelo que o Conselho Federal de Química desiste do pedido de afastamento do mesmo e demais análises por parte do TCU'
27. Inequívoco que se o próprio representante afirma que obteve a documentação necessária, impossível de se falar que o embargante deixou de cumprir com os deveres de prestar contas e de transparência. Assim no tocante a doutrina vigente, temos o seguinte:
Essa é a razão pela qual a existência de hipótese caracterizadora de 'double jeopardy' atua como insuperável obstáculo à instauração de procedimento sancionatório contra agente que esteja sendo processado ou que já tenha sido condenado ou absolvido pelo mesmo fato, conforme entendimento externado pela colenda Segunda Turma deste Supremo Tribunal Federal ao proferir, em sede de extradição, decisão que restou consubstanciada em acórdão assim ementado: 'INEXTRADITABILIDADE DE BRASILEIRO NATURALIZADO QUE HAJA COMETIDO DELITO COMUM APÓS A NATURALIZAÇÃO, EXCETO SE SE TRATAR DE TRÁFICO ILÍCITO DE ENTORPECENTES E DROGAS AFINS (CF, ART. 5º, INCISO LI) - A QUESTÃO DO 'DOUBLE JEOPARDY' COMO INSUPERÁVEL OBSTÁCULO À INSTAURAÇÃO DA 'PERSECUTIO CRIMINIS', NO BRASIL, CONTRA SENTENCIADO (CONDENADO OU ABSOLVIDO) NO EXTERIOR PELO MESMO  FATO - PACTO INTERNACIONAL SOBRE DIREITOS CIVIS E POLÍTICOS - OBSERVÂNCIA DO POSTULADO QUE VEDA O 'BIS IN IDEM'.
- Ninguém pode expor-se, em tema de liberdade individual, a situação de duplo risco. Essa é a razão pela qual a existência de hipótese configuradora de 'double jeopardy' atua como insuperável obstáculo à instauração, em nosso País, de procedimento penal contra o agente que tenha sido condenado ou absolvido, no Brasil ou no exterior, pelo mesmo fato delituoso.
- A cláusula do Artigo 14, n. 7, inscrita no Pacto Internacional sobre Direitos Civis e Políticos, aprovado  pela Assembleia Geral das Nações Unidas, qualquer que seja a natureza jurídica que se lhe atribua (a de instrumento normativo impregnado de caráter supralegal ou a de ato revestido de índole constitucional) , inibe, em decorrência de sua própria superioridade hierárquico-normativa, a possibilidade de o Brasil instaurar, quem já foi absolvido ou condenado no exterior, com trânsito em julgado, nova persecução penal motivada pelos mesmos fatos subjacentes à sentença penal estrangeira.' (Ext 1.223/DF, Rel. Min. CELSO DE MELLO) .
28. Em que pese a complexidade do assunto, esse já foi exaustivamente debatido e saneado espontaneamente, inclusive na esfera judicial, pelos membros deste CRQ-MS em conjunto com os membros do CFQ ora 'Representante'. Causa estranheza que mesmo após manifestação do 'Representante' junto a esse Tribunal no sentido da desistência da representação, uma vez que o mesmo já obteve acesso a todos os documentos, essa tenha sido indeferida, caso haja continuidade essa caracteriza 'bis in idem'.
29. O embargante sempre atuou conforme determina a LAI, apresentando os documentos necessários e sempre prestando contas ao Tribunal de Contas. Assim como apresentou ao CFQ toda a documentação solicitada, informação, essa, confirmada pelo próprio CFQ em sua manifestação de 23.06.2021.
30. Incorre em contradição o acórdão, portanto, ao afirmar que as contas e informações não foram prestadas sem analisar essas alegações e documentos trazidos aos autos. Flagrante a contradição, portanto.
31. Segunda contradição: Quando da rejeição das justificativas apresentadas pelo embargante no que tange ao sítio oficial do CRQ, o r. Acórdão utiliza-se exclusivamente da pç. 200, que menciona consulta do instrutor deste processo ao sítio. Ocorre que dos onze apontamentos trazidos pelo instrutor, a maioria não deve prosperar, como se vê:
a) receitas orçamentárias: a informação não é 'primária', mas resultado de agregação de lançamentos, pouco útil ao controle (Lei 12.527/2011, (pç. 200, p. 4) ;
Informação 'pouco útil ao controle', mas presente no site
b) despesas: único avanço identificado: publicação da relação de pagamentos referentes aos Exercícios/2015-2021 (pç. 197) ;
Documentação anterior foi perdida devido a chuvas torrenciais que causaram o rompimento do sistema de drenagem do imóvel que abriga o CRQ em 17.01.2019, anterior ao mandato do embargante, portanto
c) quadro-de-pessoal: indisponíveis as informações referentes aos Exercícios/2012-2019 (pç. 200, p. 6-11) ;
Documentação anterior foi perdida devido a chuvas torrenciais que causaram o rompimento do sistema de drenagem do imóvel que abriga o CRQ em 17.01.2019, anterior ao mandato do embargante, portanto
d) planos, ações e projetos: informações inexistentes para qualquer exercício (pç. 200, p.13-18, 75-81) .
e) licitações e contratos: informações inexistentes para qualquer exercício: não há um único contrato ou licitação publicados (pç. 200, p. 20-33) ;
f) balanços contábeis: ausentes para os Exercícios/2012-2019 (posteriores à LAI) ; quanto aos Exercícios/2020-2021, os documentos apresentados são meros anexos sintéticos, insuficientes para o controle, além de um documento erradamente publicado (pç. 200, p. 34-51) ;
Documentação anterior foi perdida devido a chuvas torrenciais que causaram o rompimento do sistema de drenagem do imóvel que abriga o CRQ em 17.01.2019, anterior ao mandato do embargante, portanto
g) relatórios de prestação de contas: na seção referente ao Exercício/2020 são apresentados os Relatórios de Gestão/2014-2019 (pç. 200, p. 47) ;
h) transferências entre entidades: ausentes as informações referentes aos Exercícios/2012-2019 e 2021, embora se conheça que, ao menos, ocorrem transferências entre o CRQ/XX-MS e o CFQ (pç. 200, p. 52-60) ;
Documentação anterior foi perdida devido a chuvas torrenciais que causaram o rompimento do sistema de drenagem do imóvel que abriga o CRQ em 17.01.2019, anterior ao mandato do embargante, portanto
i) patrimônio (bens móveis) : ausentes as informações referentes aos Exercícios/2012-2019 (pç. 200, p. 61-67) ;
Documentação anterior foi perdida devido a chuvas torrenciais que causaram o rompimento do sistema de drenagem do imóvel que abriga o CRQ em 17.01.2019, anterior ao mandato do embargante, portanto
j) atos e publicações (portarias, atas, regulamentos, etc.) : inexiste uma única publicação referente aos Exercícios/2012-2021 (pç. 200, p. 68-74) ; e
k) nominata de dirigentes: ausentes as informações referentes a mandatos anteriores ao atual; ausentes as informações referentes a datas e instrumentos de posse (pç. 200, p. 82-88) .
32. Percebe-se, dessa forma, que, contrariando o que fora aludido no Acórdão embargado, a maior parte das informações está presente no sítio do Conselho Regional de Química.
33. E mais, desde a renúncia do ex Presidente Sr Evander, o embargante CRQ-MS vem atualizando e corrigindo todos os problemas do sítio eletrônico. Inclusive, contratou a empresa RCM Informática para cumprir integralmente o que determina a Lei de Acesso à Informação.
34. Assim sendo, o embargante não deve e não pode ser responsabilizado por falhas anteriores à sua Posse. A contradição precisa ser sanada, reconhecendo-se que a atuação do embargante é regular, de forma que não poderia ter sido penalizado com a multa aplicada, sobretudo porque todas as contas foram prestadas para o TCU e o site do conselho apresenta todas as informações necessárias e que se alega não existir.
35. Terceira contradição: É necessário esclarecer que a CGU possui entendimento acerca dos Conselhos de Fiscalização Profissional conforme disposto na NOTA TÉCNICA Nº 2751/2019/CGUNE/CRG, Vejamos:
'...Assim, tem prevalecido no âmbito do Poder Executivo Federal o entendimento de que as autarquias de fiscalização do exercício profissional possuem natureza jurídica sui generis, sujeitam-se ao controle de suas contas pelo Tribunal de Contas da União, nos termos do art. 70 da Constituição Federal, visto que exercem função tipicamente estatal e recebem contribuições paraestatais. (Trecho do Parecer 00204/2016/ASJUR-MTFC/CGU/AGU, peças 12 e 13 do TC Processo 024.941/2016-6) , mas não estão sujeitas à supervisão ministerial regulada pelos arts. 19 a 26 do Decreto-Lei nº 200, de 25 de fevereiro de 1967.
36. Igualmente incorre o acórdão em contradição quando determina a remessa de cópia para a CGU, que sequer tem competência para apreciar material dos Conselhos e não pode atuar em assuntos do mesmo. Essa decisão viola flagrantemente o regime jurídico dos Conselhos e precisa ser corrigida.
37. Diante do exposto, requer o embargante sejam os presentes embargos de declaração recebidos, conhecidos e providos, para que a obscuridade, as omissões e as contradições apontadas sejam sanadas, reformando-se o v. Acórdão embargado". [grifos no original]
É o relatório.

Francisco de Souza Lopes (OAB/DF 19.304) e Carlos Alberto de Jesus Marques (OAB/MS 4.862), representando Luiz Miguel Skrobot Júnior; Sílvio de Almeida Silva (OAB/MS 12.865), representando Conselho Regional de Química XX Região (MS); Valquíria Sartorelli Pradebon (OAB/MS 8.276), representando Evander Luiz Ferreira.

Não atuou.

REPRESENTAÇÃO. EMBARGOS DE DECLARAÇÃO. ALEGAÇÃO DE OMISSÃO, OBSCURIDADE E CONTRADIÇÃO. INEXISTÊNCIA DOS VÍCIOS ALEGADOS. REJEIÇÃO DOS EMBARGOS. COMUNICAÇÕES.

REPRESENTAÇÃO (REPR)

Unidade de Auditoria Especializada em Governança e Inovação (AudGovernanca).

Em exame, embargos de declaração opostos pelo Conselho Regional de Química da 20ª Região (CRQ-XX) e pelo Sr. Luiz Miguel Srkrobot Júnior[footnoteRef:2], ex-presidente da entidade, contra o Acórdão 2712/2022-TCU-Plenário, por meio do qual este Tribunal deliberou: [2:  Peças 236 e 233, respectivamente.] 
"9.1. conhecer da presente representação, para, no mérito, considerá-la procedente;
9.2. rejeitar, parcialmente, as razões de justificativa apresentadas pelo Sr. Luiz Miguel Skrobot Júnior;
9.3. rejeitar as razões de justificativa apresentadas pelo Sr. Evander Luiz Ferreira;
9.4. aplicar ao Sr. Evander Luiz Ferreira a multa prevista no art. 58, II, da Lei 8.443/1992, no valor de R$ 25.000,00 (vinte e cinco mil reais) , fixando o prazo de 15 (quinze) dias, a contar da notificação, para que comprove, perante este Tribunal, o recolhimento da dívida aos cofres do Tesouro Nacional, atualizada monetariamente desde a data do presente acórdão até a do efetivo recolhimento, se for paga após o vencimento, na forma da legislação em vigor;
9.5. aplicar ao Sr. Luiz Miguel Skrobot Júnior a multa prevista no art. 58, II, da Lei 8.443/1992, no valor de R$ 15.000,00 (quinze mil reais) , fixando o prazo de 15 (quinze) dias, a contar da notificação, para que comprove, perante este Tribunal, o recolhimento da dívida aos cofres do Tesouro Nacional, atualizada monetariamente desde a data do presente acórdão até a do efetivo recolhimento, se for paga após o vencimento, na forma da legislação em vigor;
 (...) 
9.8. determinar ao Conselho Regional de Química da 20ª Região - Mato Grosso do Sul (CRQ/XX-MS) , com fundamento Lei 2.800/1956, art. 34, § 3º, que:
9.8.1. encaminhe ao Conselho Federal de Química, no prazo de 60 (sessenta) dias, as prestações de contas do mencionado conselho regional referentes aos períodos de 1º/2/2015 a 18/10/2018 e 19/10/2019 a 14/2/2019, abrangendo a relação completa de todos os valores de suprimento de fundos, jeton e indenização pagos a qualquer título (diárias, passagens, auxílios-representação, quilômetro-rodado, auxílio-deslocamento ou qualquer outra rubrica similar) , a qualquer beneficiário, vinculado ou não ao Conselho Regional, incluindo, para cada cifra, discriminadamente, o nome e o CPF do beneficiário, a data de pagamento e o valor pago, a rubrica, a finalidade e o fundamento normativo para o pagamento;
9.8.2. encaminhe ao Conselho Federal de Química, no prazo de 60 (sessenta) dias, as prestações de contas do mencionado conselho regional referente ao período de 15/2/2019 a 14/2/2019, abrangendo:
9.8.2.1. informações completas sobre a transferência de R$ 2.000.000,00 (dois milhões de reais) recebida do Conselho Federal de Química em dezembro/2021, incluindo a relação individualizada de todas as rubricas de destinação e valores correspondentes;
9.8.2.2. a relação completa de todos os valores de suprimento de fundos, jeton e indenização pagos a qualquer título (diárias, passagens, auxílios-representação, quilômetro-rodado, auxílio-deslocamento ou qualquer outra rubrica similar) , a qualquer beneficiário, vinculado ou não ao Conselho Regional, incluindo, para cada cifra, discriminadamente, o nome e o CPF do beneficiário, a data de pagamento e o valor pago, a rubrica, a finalidade e o fundamento normativo para o pagamento;
9.9. determinar ao Conselho Federal de Química, com fundamento na Instrução Normativa TCU 71/2012, bem como no art. 34, § 2º, da Lei 2.800/1956 e nos Acórdão 161/2015-TCU-Plenário (de relatoria do ministro Benjamin Zymler) e 192/2019-TCU-Plenário (de relatoria do ministro Raimundo Carreiro) , que:
9.9.1. encaminhe à Secretaria Federal de Controle Interno da Controladoria-Geral da União (CGU/SFC) a já instaurada tomada de contas especial do Conselho Regional de Química da 20ª Região - Mato Grosso do Sul (CRQ/XX-MS) , referente ao período de 1º/2/2015 a 18/10/2018, elaborando o pronunciamento do Plenário do Conselho Federal quando solicitado pela CGU/SFC e observando o estabelecido na legislação, regulamentação e jurisprudência do TCU vigentes, em especial, relatório do tomador de contas; relatório (s) de gestão; identificação de cada débito, incluindo valor histórico, data de ocorrência, responsabilização (individual ou solidária) , valor ressarcido (se for o caso) e data; documentos de demonstração da ocorrência de dano;
9.9.2. examine as prestações de contas do Conselho Regional de Química da 20ª Região - Mato Grosso do Sul (CRQ/XX-MS) referentes aos períodos de 19/10/2018 a 14/2/2019 e 15/2/2019 a 31/12/2021 e, se diante de dano ao erário, instaurar a correspondente tomada de contas especial, encaminhando-a à Secretaria Federal de Controle Interno da Controladoria Geral da União (CGU/SFC) , acompanhada do pronunciamento do Plenário do Conselho Federal quando solicitado pela referida CGU/SFC;
 (...) ".
O CRQ/XX-MS e o Sr. Luiz Miguel Skrobot Júnior apontaram, em síntese, a existência das seguintes obscuridades, omissões e contradições:
"a) obscuridade: o acórdão embargado deve ser considerada extra petita, uma vez que este Tribunal analisou fatos que em nenhum momento constaram da inicial da representação;
b) omissão: o acórdão embargado não tratou da questão da ilegitimidade do representante;
c) omissão: o acórdão embargado não analisou a alegação constante das defesas dos responsáveis de que a representação decorreu de motivação política, assim como não examinou as ações adotadas que demonstram que não houve descumprimento pelo CRQ/XX-MS da Lei de Acesso à Informação nem descumprimento do dever de prestar contas;
d) contradição: este Tribunal deu prosseguimento à representação, a despeito de o Conselho Federal de Química ter requerido ao TCU a desistência do referido processo em razão de ter obtido os documentos solicitados ao CRQ/XX-MS concernentes às contas da entidade;
e) contradição: o acórdão embargado utilizou-se exclusivamente dos apontamentos formulados pelo auditor instrutor, na peça 200 dos presentes autos, para rejeitar as razões de justificativas apresentadas pelo embargante no que diz respeito à ausência de informações sobre as contas do CRQ/XX-MS no sítio oficial daquela entidade, tendo ignorado a ausência de irregularidades quanto ao dever de prestar contas;
f) contradição: o acordão embargado foi contraditório ao determinar o encaminhamento à Secretaria Federal de Controle Interno da Controladoria-Geral da União (CGU/SFC) de processo de tomada de contas especial do Conselho Regional de Química da 20ª Região - Mato Grosso do Sul (CRQ/XX-MS) , referente ao período de 1º/2/2015 a 18/10/2018, instaurada pelo CFQ".
Os embargantes requereram o conhecimento e o provimento dos recursos, com a consequente reforma do acórdão impugnado. Também requereram a correção do valor da multa aplicada ao Sr. Luiz Miguel Skrobot Júnior.
Ambos os embargos declaratórios estão integralmente reproduzidos no relatório que antecede esta proposta de deliberação.
II
Preliminarmente, conheço dos presentes embargos, nos termos dos arts. 32, II, e 34 da Lei 8.443/1992, por considerar preenchidos os requisitos atinentes à espécie recursal.
Segundo o art. 34 da Lei 8.443/1992, "cabem embargos de declaração para corrigir obscuridade, omissão ou contradição da decisão recorrida".
Vicente Greco Filho assim define esses vícios da deliberação:
"- obscuridade: defeito consistente na difícil compreensão do texto da sentença e pode decorrer de simples defeito redacional ou mesmo de má formulação de conceitos, havendo obscuridade quando a sentença está incompreensível no comando que impõe e na manifestação de conhecimento e vontade do juiz.
- contradição: afirmação conflitante, quer na fundamentação, quer entre a fundamentação e a conclusão, sendo que, nesses casos, a correção da sentença, em princípio, não levaria a uma verdadeira modificação da sentença, mas apenas a um esclarecimento de seu conteúdo.
- omissão: caso em que a sentença é complementar, passando a resolver questão não solucionada, ganhando substância, portanto, sendo que as questões que devem ser resolvidas pelo juiz são todas as relevantes postas pelas partes para a solução do litígio, bem como as questões de ordem pública que o juiz deve resolver de ofício, como, por exemplo, a coisa julgada. (Direito Processual Civil Brasileiro, Saraiva, 11ª ed., 2º volume, 259/260) ".
Os embargos de declaração não se prestam, em regra, para rediscussão do mérito nem para reavaliação dos fundamentos que levaram à prolação do acórdão recorrido.
Especificamente sobre a omissão, observa-se que os embargos visam à solução de eventual lacuna na decisão, caracterizada por situação em que o ministro-relator ou o tribunal deveriam ter decidido determinada questão e não o fizeram. Logo, não configura omissão questão que deveria ser respondida em decorrência do mero entendimento ou opinião do embargante.
Destaco, nesse sentido, o seguinte excerto de deliberação do Superior Tribunal de Justiça (STJ) :
" (...) objetivam expungir da decisão embargada, o vício da omissão, entendida como aquela advinda do próprio julgado e prejudicial à compreensão de causa, e não aquela que entenda o embargante, ainda mais como meio transverso a impugnar os fundamentos da decisão recorrida." (STJ, EDcl REsp 351490, DJ 23/09/2002) .
Tendo em vista a observação supramencionada, afasto as alegações dos embargantes no sentido de que este Tribunal não examinou a questão da legitimidade do representante nem considerou a motivação política da formulação da representação.
Por meio do despacho de peça 10, conheci da representação em tela com fundamento no art. 237, III e parágrafo único, do Regimento Interno desta Casa, que confere legitimidade a demandar a atuação desta Corte de Contas a qualquer servidor público ou autoridade que venha a ter ciência de irregularidades em virtude do cargo que ocupem.
Uma vez que o Tribunal, em matéria de sua competência, tome conhecimento de irregularidades, deve, segundo os princípios do impulso processual, da verdade material e da indisponibilidade do interesse público, dar prosseguimento à fiscalização com o intuito de corrigir as falhas verificadas, resguardar o patrimônio público e imputar as responsabilidades devidas, como ocorreu neste processo. Não houve, portanto, nenhuma omissão.
Pelas mesmas razões, não há obscuridade ou contradição no fato de o Tribunal incorporar por iniciativa própria o exame de outras questões que não constaram da representação original, assim como não é possível ao representante requerer o arquivamento do processo por ausência de interesse próprio na causa. O despacho de peça 171 foi claro quanto a essa questão, que também constou do voto condutor do acórdão embargado. 
Afasto, adicionalmente, a alegada contradição configurada pela suposta rejeição das razões de justificativa dos responsáveis com base apenas nas consultas efetuadas pelo auditor-instrutor ao sítio oficial do CRQ/XX-MS. Conforme consignado acima, a contradição a ser corrigida por meio de embargos é a que decorre de conflito entre os fundamentos do acórdão ou entre os fundamentos e os termos do acórdão. No caso, o embargante tão somente exprimiu opinião acerca do que considera conclusão errônea por parte deste Tribunal.
Por fim, pelas mesmas razões, não merece prosperar a alegação de contradição no acórdão impugnado em vista da determinação de remessa de processos de tomadas de contas especiais à Secretaria Federal de Controle Interno da Controladoria-Geral da União. Insta ressaltar que a referida determinação teve por fundamento o item 9.1 do Acórdão 161/2015-TCU-Plenário, de relatoria do ministro Benjamin Zymler, a seguir transcrito, ratificado pelo Acórdão 192/2019-TCU-Plenário, de relatoria do ministro Raimundo Carreiro:
"VISTOS, relatados e discutidos estes autos que versam sobre representação formulada pela Secretaria de Apoio à Gestão do Controle Externo (Segest) com o objetivo de firmar entendimento quanto à fixação de competência para a emissão das peças previstas nos incisos III e IV do art. 9º da Lei nº 8.443/1992.
ACORDAM os Ministros do Tribunal de Contas da União, reunidos em Sessão do Plenário, diante das razões expostas pelo Relator, em:
9.1. firmar entendimento no sentido de que, no caso dos conselhos de fiscalização profissional:
9.1.1. cumpre à Secretaria Federal de Controle Interno da Controladoria-Geral da União (SFC/CGU) elaborar as peças previstas no inciso III do art. 9º da Lei nº 8.443/1992;
9.1.2. compete ao colegiado de cada conselho federal de fiscalização profissional elaborar o pronunciamento previsto no inciso IV do art. 9º da Lei nº 8.443/1992;
9.2. determinar à Secretaria-Geral de Controle Externo (Segecex) que:
9.2.1. nos projetos anuais de decisão normativa de que trata o art. 4º da IN TCU nº 63/2010, estabeleça que, em se tratando de conselhos de fiscalização profissional, o pronunciamento previsto no inciso IV do art. 9 da Lei nº 8.443/1992 deverá ser emitido pelo colegiado federal do sistema que cada conselho integrar;
 (...) ".
Como se verifica, os embargantes apenas visam à rediscussão do mérito da representação, pela via dos embargos declaratórios, que não se prestam a tal finalidade.
***
Uma vez que o Acórdão 2712/2022-TCU-Plenário não contém os alegados vícios de obscuridade, omissão e contradição, impõe-se a rejeição de ambos os embargos de declaração acima examinados.
Diante do exposto, manifesto-me pela aprovação do acórdão que ora submeto à apreciação deste Colegiado. 
TCU, Sala das Sessões, em 10 de maio de 2023.
Weder de Oliveira
Relator